【裁判字號】    89,台上,1376
【裁判日期】    890616
【裁判案由】    給付價金等
【裁判全文】
最高法院民事判決                              八十九年度台上字第一三七六號
    上  訴  人  甲○○
                丙○○
    被 上訴 人  乙  ○
右當事人間請求給付價金等事件，上訴人對於中華民國八十八年三月九日台灣高等法
院第二審判決（八十七年度重上字第三一○號），提起上訴，本院判決如左：
    主  文
原判決關於命上訴人給付之金額擴張為新台幣七百六十四萬三千二百四十八元，及該
部分訴訟費用廢棄，發回台灣高等法院。
    理  由
本件被上訴人起訴主張：伊於民國七十七年二月間提供坐落基隆市○○段○○段二三
及二三之一地號兩筆土地所有權應有部分與上訴人合建房屋，約定雙方各分得百分之
五十，嗣雙方於八十三年五月六日施工前再訂立協議書，約定伊所分配之房屋坪數與
當層房屋權狀坪數有增加或減少時，雙方同意以所訂立之各層價格，於交屋時互補之
。另大樓完工後，因樓上出入口改由現有巷道出入，原一樓門廳通道歸一樓持有人使
用，上訴人補貼伊新台幣（下同）三十六萬元，再補貼伊坪數三坪按單價十七萬七千
七百元計五十三萬元，及酬勞佣金六十萬元，而為求確保上開義務之履行，並約定將
基隆市○○路四八號七樓房地以伊名義登記為起造人，於興建完成領得所有權狀十五
日內，且上訴人交付伊前開合建分配價款餘額後，由伊將上開房地所有權移轉登記為
上訴人所有。嗣於八十六年五月十三日前開興建工程完成後，兩造會算結果，伊應分
得之坪數計八○點四三坪，以每坪平均價十七萬七千七百元計算共一千四百二十九萬
二千四百十一元，連同前述上訴人應補貼伊之三十六萬元、五十三萬元、酬勞佣金六
十萬元及另補貼廚具四萬元，伊計可取得一千五百八十二萬二千四百十一元。惟因伊
已分得基隆市○○路五○號二樓房地計三八點二四坪，每坪單價十八萬八千元，以八
五折計算，並扣除代墊增值稅六十一萬六千元、保證金二十萬元後，伊所取得上開房
地之實際價值為六百九十二萬六千七百五十二元，如自前開一千五百八十二萬二千四
百十一元中扣除後，伊尚可向上訴人請求八百八十九萬五千六百五十九元，但上訴人
卻未依協議於十五日內交付與伊，則伊自得以前述作為擔保之基隆市○○路四八號七
樓房地價額五百二十五萬六千元與上訴人應付與伊之前開款項主張抵銷，抵銷後伊自
得依前開協議及本於所有權之物上請求權，請求上訴人將其無權占有之基隆市○○路
四八號七樓房地所有權狀交付與伊，並給付抵銷後之餘款三百六十三萬九千六百五十
九元等情。求為命上訴人連帶將坐落基隆市○○段○○段二三及二三之一地號面積三
○七點二六平方公尺土地所有權應有部分萬分之四七八及其地上建物即門牌號碼基隆
市○○路四八號七樓房屋所有權狀交還於伊，並連帶給付三百六十三萬九千六百五十
九元之判決（第一審判決上訴人於被上訴人將坐落基隆市○○段○○段二三及二三之
一地號面積三○七點二六平方公尺土地所有權應有部分萬分之四七八及其地上建物即
門牌號碼為基隆市○○路四八號七樓房地所有權移轉登記於上訴人時，給付被上訴人
三百六十三萬九千六百五十九元，駁回被上訴人其餘之訴。上訴人就其敗訴部分未聲
明不服；被上訴人則僅就其中命其同時履行部分聲明不服，且以不再主張抵銷為由，
擴張聲明，求為命上訴人再給付五百二十四萬四千三百四十一元，及自八十六年五月
二十九日起至清償日止，按年息百分之五計算利息之判決）。
上訴人丙○○則以：兩造於八十三年五月六日所訂立之協議書已約定給付被上訴人之
坪數為七十坪，並補貼三坪，故並未於嗣後再為會算被上訴人應分配之坪數為八○點
四三坪，且被上訴人並未證明有完成伊所請託之事項，自無從主張六十萬元之酬勞佣
金，又被上訴人就其已支出廚具費用四萬元部分，並不能舉證以實其說，其請求伊給
付八百八十八萬四千元，殊不足取。況依上開協議書約定，被上訴人應於將基隆市○
○路四八號七樓房地所有權移轉登記於伊時，始得請求伊給付前開協議書所約定應給
付之餘款七百五十七萬元等語；上訴人甲○○則以：伊雖曾與被上訴人訂立合建契約
，惟嗣伊因經濟狀況困難，已於八十一年五月二十八日商由上訴人丙○○及訴外人羅
月麗承接，雙方立有土地合建契約讓渡書，並經被上訴人同意，故伊已非合建契約之
當事人，被上訴人本於該合建契約請求伊給付，自屬無據等語。資為抗辯。
原審將第一審所為命被上訴人同時履行之判決予以維持，駁回被上訴人之上訴；並就
第一審關於命上訴人給付之金額擴張為七百六十四萬三千二百四十八元，駁回被上訴
人其餘擴張之聲明，無非以：查，本件第一審判決於命上訴人給付時，命被上訴人同
時履行房地所有權移轉登記。此項命被上訴人為同時履行之判決，並非被上訴人之聲
明，而係第一審依上訴人之抗辯所為附加之限制條件，被上訴人既有所爭執，自屬對
被上訴人不利，應許其聲明不服，提起上訴。又按上訴後為訴之變更、追加或提起反
訴，雖非經他造同意，不得為之，但依（修正前）民事訴訟法第二百五十六條第二款
規定所為擴張應受判決事項之聲明，則不在此限，此觀諸（修正前）民事訴訟法第四
百四十六條第一項但書規定自明。則被上訴人於上訴後，將其請求之金額，由三百六
十三萬九千六百五十九元擴張為八百八十八萬四千元，應予准許。次查，被上訴人主
張，伊與上訴人合建房屋，約定雙方各分得百分之五十，嗣雙方於八十三年五月六日
施工前再訂立協議書，約定伊所分配之房屋坪數與當層房屋權狀坪數有增加或減少時
，雙方同意以所訂之各層價格，於交屋時互補之，另大樓完工後，因樓上出入口改由
現有巷道出入，原一樓門廳通道歸一樓持有人使用，上訴人補貼伊三十六萬元，及於
伊應得之七十坪坪數外再補貼三坪按單價十七萬七千七百元計算共五十三萬元，暨酬
勞佣金六十萬元，而為求確保上開義務之履行，並約定將基隆市○○路四八號七樓房
地以伊名義登記為起造人，於興建完成領得所有權狀十五日內，且上訴人交付伊前開
合建分配價款餘額後，由伊將該房地所有權移轉登記為上訴人所有之事實，業據其提
出土地合建契約協議書及八十三年五月六日協議書為證，且為上訴人所不爭執，自堪
認為真實。被上訴人另主張，兩造於八十六年五月十三日前開興建工程完成後，所為
會算結果，伊應分得之坪數計八○點四三坪，以每坪平均價十七萬七千七百元計算共
一千四百二十九萬二千四百十一元，連同前述上訴人應補貼與伊之三十六萬元、五十
三萬元、酬勞佣金六十萬元及廚具補貼四萬元，伊計可得一千五百八十二萬二千四百
十一元，惟因伊已分得基隆市○○路五○號二樓房地計三八點二四坪，每坪單價十八
萬八千元，以八五折計算，並扣除代墊增值稅六十一萬六千元、保證金二十萬元後，
伊所取得上開房地之實際價值為六百九十二萬六千七百五十二元，如自前開一千五百
八十二萬二千四百十一元中扣除後，伊尚可向上訴人請求給付八百八十九萬五千六百
五十九元等情，固據其提出會算書為證，並經證人李國榮到場證述：有見到上訴人丙
○○與被上訴人會算，且會算書上之總數係上訴人丙○○親自寫上者等語。惟上訴人
否認兩造間有會算被上訴人可得坪數為八○點四三坪，以及上訴人尚應給付被上訴人
八百八十九萬五千六百五十九元。經查，被上訴人所提出之會算書，確有上訴人丙○
○之簽名，而上訴人丙○○並不爭執上開簽名為真正，自堪認被上訴人主張，有與上
訴人丙○○會算坪數為八○點四三坪，應屬可取。而上訴人二人間曾約定彼等對外及
對地主，均以合夥人名義為法律行為，且有關本件合建事宜，概由上訴人丙○○負責
執行，有上訴人間所訂立之土地合建契約讓渡書全文及該讓渡書特約事項第二項為憑
。故上訴人丙○○乃有執行會算權之人，其與被上訴人所簽立之上開會算書，對上訴
人甲○○自亦生效。惟查，被上訴人與上訴人丙○○會算之結果係以八○坪為計算標
準，且合意之結算金額僅為一千四百二十一萬元，亦有被上訴人所提出之前開會算書
為證，並非被上訴人所主張之一千四百二十九萬二千四百十一元。再依兩造間於八十
三年五月六日所訂立之協議書第一條約定，被上訴人所得分配之坪數為七十坪，惟被
上訴人經會算結果所分得之坪數為八○坪，則前開協議書第一條所約定上訴人即無再
補貼三坪與被上訴人之義務，故被上訴人所主張上訴人應給付五十三萬元之坪數補貼
價額，即屬無據。又被上訴人迄未舉證證明其有履行上訴人所委託之任務，並有支出
廚具費用四萬元，則其請求上訴人給付六十萬元之酬勞佣金及四萬元之廚具費用，亦
屬無據。至被上訴人所主張依土地合建契約協議書第六條約定，上訴人應補貼伊三十
六萬元之空地使用權費用，有其提出之該協議書為證，且為上訴人所不爭執，自屬可
取。則被上訴人本於兩造間所訂立之合建契約約定，可得請求之金額總計為一千四百
五十七萬元（其計算式為：00000000+360000=00000000）。扣除被上訴人主張伊已依
合建契約分得之基隆市○○路五○號二樓房地計三八點二四坪，並以每坪單價十八萬
八千元之八五折計算，及加計上訴人代墊增值稅六十一萬六千元、保證金二十萬元後
之實際價值為六百九十二萬六千七百五十二元（其計算式為：188000x0.85x38.24+61
6000+200000=0000000 ），則被上訴人尚可向上訴人請求之金額為七百六十四萬三千
二百四十八元（其計算式為：00000000-0000000=0000000），是被上訴人所為此部分
之請求，自屬有據。至上訴人抗辯，被上訴人雖得請求伊給付餘款，惟依八十三年五
月六日所訂立之協議書第四條約定，被上訴人同時負有將應分歸伊所有之基隆市○○
路四八號七樓房地所有權移轉登記於伊之義務，故於被上訴人為該項給付前，伊得拒
絕給付餘款等語，雖為被上訴人所否認，並主張該協議書第四條係約定上訴人有於興
建前開房屋領得所有權狀後十五日內先為交付餘款之義務，並非與伊之所有權移轉登
記義務同時履行云云。惟查，協議書第四條係約定：「……待興建完成領得所有權狀
十五日內，乙方（即上訴人）應交付甲方（即被上訴人）餘額……，則甲方應無條件
過戶於乙方所有……」，究其真意係在約定雙方同時履行交付餘額及房地所有權移轉
登記義務之時點，為前開房屋興建完成領得所有權狀十五日內，並非上訴人有先給付
餘款之義務，否則無法同等保障訂約之兩造，再經參酌被上訴人與上訴人丙○○另於
八十六年八月六日所訂立之和解書（業於八十六年十二月底經上訴人丙○○解除）第
三條第三款約定：「第七樓產權甲方（即被上訴人）應於乙方（即上訴人丙○○）交
付八百三十萬元同時辦理產權移轉登記於乙方指定之人，甲方無條件過戶，其費用（
代書、增值稅、印花稅、契稅）均由乙方負責」，益見兩造關於餘款之給付與房地所
有權移轉登記有同時履行之合意。再查，基隆市○○路四八號七樓房地，依兩造間所
訂立之協議書，既係分配與上訴人，為兩造所不爭執，則被上訴人所負所有權移轉登
記之義務，自包括建物及其基地，則上訴人所辯，被上訴人應於將基隆市○○路四八
號七樓房地所有權移轉登記於伊時，始得請求伊給付餘款等語，即屬可取。被上訴人
既尚未履行所有權移轉登記之義務，則上訴人行使同時履行抗辯權，拒絕給付餘款，
自無給付遲延之可言，故被上訴人擴張聲明請求上訴人給付自八十六年五月二十九日
起至清償日止，按年息百分之五計算之遲延利息，即屬無據。至上訴人甲○○所辯伊
已將合建契約權利義務讓與上訴人丙○○及訴外人羅月麗，並經被上訴人同意，故伊
已非合建契約之當事人，被上訴人不得再本於該合建契約請求伊給付云云。茲據被上
訴人否認有同意其讓與之事實，而上訴人甲○○復就此事實不能舉證以實其說，是其
所為此部分之抗辯，自不足取。綜上所述，兩造間依八十三年五月六日所訂立之協議
書約定，被上訴人就基隆市○○路四八號七樓房地所有權移轉登記義務，與上訴人所
負給付餘款七百六十四萬三千二百四十八元義務，係應同時履行，自應為同時履行之
判決等詞。為其判斷之基礎。
查，上訴人以證人李國榮與被上訴人誼屬至親，其證言恐多偏頗，難期為真實，並否
認第一審卷第五三項至第五四頁之書據為兩造會算結果（見原審卷五四頁反面、五五
頁正面及七六頁反面），原審就此未遑詳加推闡審究，僅以上開書據有上訴人丙○○
之簽名，即謂被上訴人曾與上訴人丙○○會算，尚嫌速斷。又第一審卷第五六頁至第
五七頁係上訴人甲○○就其於本件合建契約中之權利讓與上訴人丙○○及訴外人羅月
麗之契約書影本。另卷附第一審卷第五八頁之讓渡書特約第二項固約定：「雙方同意
對外或地主以合夥人名義……」云云，惟此係上訴人甲○○就與被上訴人合建之權利
轉讓於上訴人丙○○及訴外人羅月麗時，所為權利義務如何對外或對地主之約定，能
否謂上訴人間就本件合建契約已約定對外及對地主，均以合夥人名義為法律行為，且
本件合建事宜概由上訴人丙○○負責執行，而謂上訴人丙○○之會算結果應及於上訴
人甲○○，殊有疑義。上訴論旨，指摘原判決違背法令，求予廢棄，非無理由。
據上論結，本件上訴為有理由。依民事訴訟法第四百七十七條第一項、第四百七十八
條第一項，判決如主文。
中      華      民      國    八十九    年      六      月     十六     日
                              最高法院民事第三庭
                                  審判長法官 范  秉  閣
                                        法官 朱  建  男
                                        法官 許  澍  林
                                        法官 鄭  玉  山
                                        法官 徐  璧  湖
      右正本證明與原本無異
                                               書  記  官
中      華      民      國    八十九    年      七      月      三      日


司法院資訊處製作；財團法人民間司法改革基金會備份。
